---
title: "Progetto - Data Mining and Organization"
author: "Ubaldo Puocci"
date: "3/17/2020"
output:
  html_document:
    df_print: paged
---

```{r setup, include=FALSE}
knitr::opts_chunk$set(echo = TRUE)
library(dplyr)
```

## Introduzione

Il progetto da me scelto comprende il dataset "Coorti 2010- 2016 studenti di tre CdS Scuola SMFN - produttivita I anno + esame di matematica" e prevede l'applicazione di algoritmi di clustering per analizzare i dati proposti.

Il dataset si presenta in questo modo:

```{r}
dataset = read.csv("./Data/dataset.csv")
summary(dataset)
```

Per ogni studente abbiamo quindi le seguenti informazioni:

* Corso di Laurea, con 3 possibili opzioni
* Coorte di iscrizione, dal 2010 al 2016 compresi
* Il genere
* Il voto del test d'ingresso obbligatorio per gli studenti iscritto alla scuola di SMFN. 
* Crediti che corrispondono ad esami con attribuzione di voto
* Crediti che corrispondono ad esami con o senza attribuzione di voto
* Il voto medio che lo studente ha ottenuto negli esami da lui superati
* La scuola di provenienza prima dell'iscrizione all'Università
* Se lo studente ha superato o meno l'esame di Analisi I o Matematica I al primo anno
* Il voto conseguito al suddetto esame
* Il numero di crediti conseguiti con il superamento dello stesso esame

## Preprocessing con R

Prima di poter applicare i classici algoritmi di clustering, è necessario preparari i dati per modificarne alcune caratteristiche senza alterare od eliminare nessuna informazione contenuta nel dataset.

La colonna ```Scuola_provenienza``` presenta valori ricondicibili alla seguente legenda:

* LS = Liceo Scientifico
* LC = Liceo Classico
* IT = Istituto Tecnico Industriale
* TC = Istituto Tecnico Commerciale
* IP = Istituto Professionale
* AL, IA, IPC, LL, XX, o cella vuota = Altro

ed è quindi necessario modificare il dato per far sì che questo sia rappresentato nel dataset:

```{r}
summary(dataset$Scuola_provenienza)

dataset$Scuola_provenienza = as.character(dataset$Scuola_provenienza)
dataset$Scuola_provenienza = with(dataset,
                                  ifelse(
                                    Scuola_provenienza %in% c('AL', 'IA', 'IPC', 'LL', 'XX', ''),
                                    'Altro',
                                    Scuola_provenienza
                                  ))

dataset$Scuola_provenienza = as.factor(dataset$Scuola_provenienza)
summary(dataset$Scuola_provenienza)
```

La prossima colonna da analizzare è ```Esame_matematica```.
```{r}
summary(dataset$Esame_Matematica)
```
Questa colonna ci da un'informazione molto importante: se lo studente ha superato o meno l'esame di profitto di Analisi I o Matematica I al primo anno. Una cella vuota sta a significare che lo studente non ha superato l'esame. Dobbiamo quindi modificare il dato per meglio spiegare questo fenomeno, ignorando il nome dell'esame poiché non è di nostro interesse al momento.
```{r}
dataset$Esame_Matematica = as.character(dataset$Esame_Matematica)
dataset$Esame_Matematica = with(dataset,
                                ifelse(Esame_Matematica %in% (''), 'Non superato', Esame_Matematica))
dataset$Esame_Matematica = with(dataset,
                                ifelse(Esame_Matematica %in% ('MATEMATICA I'), 'EsameMatematica', Esame_Matematica))
dataset$Esame_Matematica = as.factor(dataset$Esame_Matematica)
summary(dataset$Esame_Matematica)
```
Un attributo direttamente legato al precedente è ```Voto_Matematica```. 
```{r}
summary(dataset$Voto_Matematica)
```
Come mostrato, questo attributo presenta valori pari a zero e valori nulli. I valori pari a zero sono interpretabili come informazione non presente nel dataset, mentre i valori nulli corrispondono agli studenti che non hanno superato l'esame di matematica.
L'informazione mancante non può essere esclusa, considereremo quindi la media dei voti dello studente come valore attendibile per ```Voto_Matematica```.
```{r}
dataset$Voto_Matematica = with(dataset, ifelse(Voto_Matematica %in% (0), Voto_medio, Voto_Matematica))
dataset$Voto_Matematica = with(dataset, ifelse(Esame_Matematica %in% ('Non superato'), 0, Voto_Matematica))
summary(dataset$Voto_Matematica)

```
In questo modo abbiamo mantenuto le informazioni intatte all'interno del nostro dataset, in qualche modo inferendo quelle mancanti, e modificato il significato di un valore dell'attributo ```Voto_Matematica```: adesso il valore zero corrisponde agli studenti che non hanno superato l'esame di matematica.

```{r, echo=FALSE}
hist(dataset$Voto_Matematica, xlab = 'Voto', ylab = 'Frequenza', xlim = c(0, 34), main = 'Valori di Voto_Matematica')
```

## Including Plots

You can also embed plots, for example:

```{r pressure, echo=FALSE}
plot(pressure)
```

Note that the `echo = FALSE` parameter was added to the code chunk to prevent printing of the R code that generated the plot.
